【裁判字號】    97,訴,3172
【裁判日期】    980422
【裁判案由】    綜合所得稅
【裁判全文】
臺北高等行政法院判決
                                      97年度訴字第3172號
                              .
原      告  甲○○
被      告  財政部臺北市國稅局
代  表  人  凌忠嫄（局長）
訴訟代理人  乙○○
上列當事人間因綜合所得稅事件，原告不服財政部中華民國97年
10月21日台財訴字第09700433680 號訴願決定，提起行政訴訟。
本院判決如下：
    主  文
原告之訴駁回。
訴訟費用由原告負擔。
    事  實
一、事實概要：
    原告之配偶劉賴淑媛民國（下同）95年度綜合所得稅結算申
    報，列報災害損失扣除額新臺幣（下同）2,172,895 元，被
    告初查以原告未於法定期限內申請災害損失報備並取具稽徵
    機關核發災害損失證明為由，全數剔除，核定綜合所得總額
    為3,788,586 元，淨額為3,283,081 元，應補稅額為573,58
    5 元。原告不服，申請復查，經被告97年7 月4 日財北國稅
    法二字第0970225302號復查決定駁回（下稱原處分）。原告
    不服，提起訴願，經財政部97年10月21日台財訴字第097004
    33680 號訴願決定駁回，原告仍不服，遂向本院提起行政訴
    訟。
二、兩造聲明：
  (一)原告聲明：訴願決定及原處分均撤銷。
  (二)被告聲明：原告之訴駁回。
三、兩造之爭點：
    被告援引所得稅法施行細則第10條之1 第2 項規定，剔除系
    爭災害損失扣除額，是否適法？
  (一)原告主張：
    1.按憲法第19條規定，人民有依法律納稅之義務，係指人民
      有依法律所定之納稅主體、稅目、稅率、納稅方法及稅捐
      減免等項目，負繳納稅捐之義務或享受減免稅捐之優惠，
      主管機關基於法律概括授權而訂定之施行細則，僅得就實
      施母法所定納稅義務及其要件有關事項予以規範，不得另
      為增減，否則即屬違反租稅法律主義；又有關人民自由權
      利之限制，應以法律定之，且不得逾越必要之程度，憲法
      第23條定有明文，如立法機關授權行政機關發布命令為補
      充規定者，行政機關於符合立法意旨且未逾越母法規定之
      限度內，亦得就執行法律有關之細節性、技術性事項以施
      行細則定之，惟其內容不得牴觸母法或對人民自由權利增
      加法律所無之限制，迭經司法院大法官會議釋字第313 、
      367 、385 、413 、415 、458 號等解釋闡釋甚明。是租
      稅法律主義之目的，亦在於防止行政機關恣意以行政命令
      逾越母法之規定，變更納稅人之義務，致侵害人民權益，
      亦即任意擴張、縮減法律所定租稅義務或減免之要件者，
      即非憲法第19條規定之租稅法律主義所許。
    2.本件原告因熱水器自爆（不可抗力）引發火災（有里長證
      明及消防局火災證明）及損失（有消防局火災原因調查現
      場照片，足證傢俱、電器用品、裝潢嚴重損毀），根據原
      告檢附政府機關核發之相關證明，乃客觀事實存在之證據
      ，主管機關即應依職權進行實質審查認定，一旦確認該等
      書件為真正，原告之災損事實即有所得稅法第17條稅捐減
      免規定之適用，絕非被告能片面以行政程序作業規定全盤
      否認。且該條第2 款臚列有保險費、醫藥及生育費、房屋
      租金支出等扣除額項目，均係年度綜合所得稅結算申報時
      一併檢證申報，該條文並未授權財政部制定命令單獨針對
      災害損失增訂「申報期間限制」，故所得稅法施行細則第
      10條之1 第2 項「前項不可抗力災害損失之扣除，應於災
      害發生後15日內檢具損失清單及證明文件，報請該管稽徵
      機關派員勘查。納稅義務人如有特殊情形，不能於前項規
      定期間內辦理者，得於該期間屆滿前申請延期。但延長之
      期限不得超過15日，並以1 次為限。」之規定，顯係增加
      法律所無之租稅義務、限制稅捐減免之權利，有違法律保
      留原則，原處分及訴願決定卻引據作為核駁之理由，顯有
      任意擴張法律所未定之期限要件，非憲法第19條規定之租
      稅法律主義所許。
    3.所得稅法施行細則第10條之1 第2 項規定15日期限之性質
      ，係為方便稅捐機關確認損失金額，便利核課認定之制度
      ，該15日之規定並非法定不變期間，逾越該期間，自不生
      失權效果。如颱風災害，受損者眾，政府除發布新聞指導
      災民申報災損外，為方便災民災後復原百廢待舉之窘境，
      財政部尚通案延長申報期間至30日，而毋須個別申請。足
      證此期間非屬法定不變期間，而係訓示期間。易言之，如
      未於法定期限內申報，該條並未明定納稅義務人喪失稅捐
      減免權利，原處分及訴願決定如引據作為核駁之理由，將
      該15日期限之性質理解為產生失權效果之法定不變期間，
      認事用法顯有違誤。
    4.再者，原處分及訴願決定引據所得稅法施行細則第10條之
      1 第2 項作為核駁之理由，亦不符實質正當原則。蓋因火
      災所致傢俱、電器用品、裝潢之損毀，其損失清單，固應
      依災害發生當天之事實為認定基準，然而財產價值除憑家
      具電器用品購買憑證認定外，大都憑稅捐機關推估認定，
      或委由專業鑑價認定，其期限長短，應本於為避免證據逸
      失，方便推估或鑑價作業而定，益證所得稅法施行細則第
      10條之1 第2 項所定15日期限之性質為訓示規定，原處分
      及訴願決定卻引據作為全數剔除原告列報損失扣除額之理
      由，顯有違誤。
    5.財政部為便民，於災損證明申報書規定15萬元以下檢附當
      地警察或村里長證明、收據，採取書面審查，受災戶災後
      尚須配合警察、消防機關調查，不得進入火災現場以免破
      壞證據妨礙調查，調查完竣後方能雇工復原整修，歷經數
      月，才能提出收據。期間遠超過30日，顯見該法施行細則
      第10條之1 第2 項所定15日期限之不盡人情，強人所難，
      遂而將該15日期限之性質理解為產生失權效果之法定不變
      期間，更有違實質正當原則。
    6.主管機關欲剝奪人民權利，應盡告知義務，方符正當程序
      原則。行政程序法第102 條要求行政機關作成限制或剝奪
      人民權利之處分前，有通知相對人陳述意見之義務；同法
      第96條並要求行政機關於處分書上載明救濟教示，當人民
      逾越法定期間，方有不受理訴願之限制救濟權的法律效果
      ，此等規定之精神，即正當程序原則之體現。前揭所得稅
      法施行細則第10條之1 第2 項所定15日期限，既非法律，
      亦未個別通知受災戶，復未能運用委託或職務協助機制，
      請警察或消防局或村里長等政府機關部門於受理災害報案
      處理時一併告知或指導災民前往申報，政府機關未體恤災
      民復建家園之疲累，反乘人之危，於蒙受巨額災損年度，
      尚須承擔高額稅賦。主管機關以逾越母法授權、違反正當
      法律程序精神之法規命令，作為剝奪人民權利之依據，殊
      有未洽。
  (二)被告主張：
    1.本件原告配偶95年度列報災害損失扣除額2,172,895 元，
      被告所屬松山分局以未於法定期限內申請災害損失報備並
      取具稽徵機關核發災害損失證明全數剔除。
    2.查個人遭受不可抗力之災害損失，應於災害發生後15日內
      檢具損失清單及證明文件，向戶籍所在地稽徵機關，或就
      近向災害所在地稽徵機關申請派員勘查，及取得受理稽徵
      機關核發之災害損失證明者，方可列報災害損失扣除額，
      為所得稅法施行細則第10條之1 所規定，且經財政部84年
      5 月10日台財稅第841621239 號函明釋在案；倘未依前開
      規定取得稽徵機關核發之災害損失證明者，自無可認定災
      害損失，殆無疑義。本件原告95年7 月12日遭受火災，未
      依上揭規定期限內向稽徵機關申請災害損失報備，遲至95
      年12月29日始提出申請，致原告未取得稽徵機關核發之災
      害損失證明，從而被告否准認列系爭災害損失2,172,895
      元，依前揭規定，尚無違誤。次查釋字第367 號解釋理由
      書：憲法第19條規定，人民有依法律納稅之義務，需以法
      律明定租稅項目，惟法律制定未能鉅細靡遺，該管行政機
      關於符合立法意旨且未踰越母法規定之限度內，自得就執
      行法律有關之細節性、技術性事項制定施行細則、辦法等
      行政命令。故首揭所得稅法施行細則係財政部本於中央稅
      捐主管機關職權，為執行認列災害損失之必要，就適用內
      容、認列原則及應檢附之文件而為細節性、技術性之補充
      性規定，俾為所屬機關執行職權之依據，並未踰越法律之
      規範意旨及限度，自得適用。準此，所得稅法施行細則僅
      係補充法規以臻完善而修訂，其承襲法律之立法宗旨要意
      ，自始並無二致，亦無違反憲法第19條規定之租稅法律主
      義，顯係原告所誤解。
    理  由
一、按「按前3 條規定計得之個人綜合所得總額，減除下列免稅
    額及扣除額後之餘額，為個人之綜合所得淨額：一、…二、
    扣除額…（二）列舉扣除額：1.…4.災害損失：納稅義務人
    及其配偶與扶養親屬遭受不可抗力之災害損失。但受有保險
    賠償或救濟金部分，不得扣除。」及「本法第17條第1 項第
    2 款第2 目及第35條所稱不可抗力之災害，係指地震、風災
    、水災、旱災、蟲災、火災及戰禍等。前項不可抗力災害損
    失之扣除，應於災害發生後15日內檢具損失清單及證明文件
    ，報請該管稽徵機關派員勘查。納稅義務人如有特殊情形，
    不能於前項規定期間內辦理者，得於該期間屆滿前申請延期
    。但延長之期限最長不得超過15日，並以1 次為限。」分別
    為行為時所得稅法第17條第1 項第2 款第2 目之4 及同法施
    行細則第10條之1 所明定。次按「個人遭受不可抗力之災害
    損失，應於災害發生後15日內檢具損失清單及證明文件，直
    接向戶籍所在地稽徵機關或就近向災害所在地稽徵機關申請
    派員勘查，並由受理稽徵機關核發災害損失證明。」亦經財
    政部84年5 月10日台財稅第841621239 號函釋在案。
二、本件原告之配偶劉賴淑媛95年度綜合所得稅結算申報，列報
    災害損失扣除額2,172,895 元，被告初查以原告未於法定期
    限內申請災害損失報備並取具稽徵機關核發災害損失證明為
    由，全數剔除。原告不服，主張自宅95年7 月12日發生火災
    並造成嚴重損失，因忙於災後重建且居無定所，不知可赴稅
    務機關辦理申請抵免稅賦，迄當年9 月間經人告知後方申請
    辦理，惟被告函覆逾期申請尚難受理，政府對於人民之災難
    性救濟應有切身之體恤，請准予扣除云云，申經被告復查決
    定以，查關於所得稅法第17條第1 項第2 款第2 目之4 前段
    所定不可抗力災害損失扣除額之認定程序，業經財政部84年
    5 月10日台財稅第841621239 號函釋甚明，原告95年7 月12
    日遭受火災，應於災害發生後15日內檢具損失清單及證明文
    件，直接向戶籍所在地稽徵機關或就近向災害所在地稽徵機
    關申請派員勘查，並由受理稽徵機關核發災害損失證明，惟
    原告未於法定規定期限內辦理，致稽徵機關無法審認災害損
    失金額，從而原核定否准認列系爭災害損失扣除額並無不合
    為由，駁回其復查之申請。此部分之事實為兩造所不爭執，
    並有原告配偶劉賴淑媛95年度綜合所得稅結算申報書，及復
    查決定書附卷足稽。
三、原告不服，循序提起行政訴訟，主張略以：原告住宅於95年
    7 月12日發生火災並造成嚴重損失，不知可赴稅務機關辦理
    申請抵免稅賦，迄當年9 月間經人告知後方申請辦理，惟被
    告所屬松山分局函復逾期不受理；按所得稅法第17條僅列出
    扣除項目及範圍限制，凡納稅義務人及其配偶與扶養親屬遭
    受不可抗力之災害損失，除去保險賠償或救濟部分，即有本
    條稅捐減免之適用，其根據里長及消防局火災證明，住宅發
    生火災乃為客觀存在之事實，主管機關應依職權進行實質審
    查認定，故同法施行細則第10條之1 第2 項規定應於災害發
    生後15日內檢具相關損失證明文件報請該管稽徵機關派員勘
    查，此有任意擴張法律所未定之期限要件，非憲法第19條規
    定之租稅法律主義所許云云。是本件應審酌者厥為：被告援
    引所得稅法施行細則第10條之1 第2 項規定，剔除系爭災害
    損失扣除額，是否適法？
四、經查：
  (一)個人遭受不可抗力之災害損失，應於災害發生後15日內檢具
    損失清單及證明文件，向戶籍所在地稽徵機關，或就近向災
    害所在地稽徵機關申請派員勘查，及取得受理稽徵機關核發
    之災害損失證明者，方可列報災害損失扣除額，為所得稅法
    施行細則第10條之1 所規定，且經財政部84年5 月10日台財
    稅第841621239 號函明釋在案；倘未依前開規定取得稽徵機
    關核發之災害損失證明者，自無從認定災害損失。本件原告
    95年7 月12日遭受火災，未依上揭規定期限內向稽徵機關申
    請災害損失報備，遲至95年12月29日始提出申請（參原處分
    卷第26頁原告申請文件），致原告無法取得稽徵機關核發之
    災害損失證明，從而被告否准認列系爭災害損失2,172,895
    元，依前揭規定，尚無違誤。
  (二)原告雖稱：所得稅法第17條第2 款臚列有保險費、醫藥及生
    育費、房屋租金支出等扣除額項目，均係年度綜合所得稅結
    算申報時一併檢證申報，該條文並未授權財政部制定命令單
    獨針對災害損失增訂「申報期間限制」，故所得稅法施行細
    則第10條之1 第2 項「前項不可抗力災害損失之扣除，應於
    災害發生後15日內檢具損失清單及證明文件，報請該管稽徵
    機關派員勘查。納稅義務人如有特殊情形，不能於前項規定
    期間內辦理者，得於該期間屆滿前申請延期。但延長之期限
    不得超過15日，並以1 次為限。」之規定，顯係增加法律所
    無之租稅義務、限制稅捐減免之權利，有違法律保留原則云
    云。惟查：
    1.依司法院大法官釋字第367 號解釋理由書略以：憲法第十
      九條規定，人民有依法律納稅之義務，係指人民僅依法律
      所定之納稅主體、稅目、稅率、納稅方法及租稅減免等項
      目而負繳納義務或享受減免繳納之優惠，舉凡應以法律明
      定之租稅項目，自不得以命令作不同之規定，否則即屬違
      反租稅法律主義，業經本院釋字第二一七號及第二一○號
      著有解釋。有關人民自由權利之限制應以法律定之且不得
      逾越必要之程度，憲法第二十三條定有明文。但法律之內
      容不能鉅細靡遺，立法機關自得授權行政機關發布命令為
      補充規定。如法律之授權涉及限制人民自由權利者，其授
      權之目的、範圍及內容符合具體明確之條件時，亦為憲法
      之所許。若法律僅概括授權行政機關訂定施行細則者，該
      管行政機關於符合立法意旨且未逾越母法規定之限度內，
      自亦得就執行法律有關之細節性、技術性之事項以施行細
      則定之。
    2.查首揭所得稅法施行細則係財政部本於中央稅捐主管機關
      職權，為執行認列災害損失之必要，就適用內容、認列原
      則及應檢附之文件而為細節性、技術性之補充性規定，俾
      為所屬機關執行職權之依據，其係補充法規以臻完善而修
      訂，並未踰越法律之規範意旨及限度，自得適用。又財政
      部84年5 月10日台財稅第841621239 號函，係中央財稅主
      管機關財政部基於職權，依上開規定之立法意旨所作成之
      解釋，核未牴觸憲法或法律，亦得適用。是原告所述，顯
      係誤解。
五、綜上，本件原告95年7 月12日遭受火災，未依上揭規定期限
    內向稽徵機關申請災害損失報備，遲至95年12月29日始提出
    申請，致原告未取得稽徵機關核發之災害損失證明，從而被
    告否准認列系爭災害損失2,172,895 元，揆諸首揭規定，並
    無不法，訴願決定予以維持，亦無不合。原告徒執前詞，訴
    請撤銷，為無理由，應予駁回。
六、兩造其餘攻擊防禦方法均與本件判決結果不生影響，故不逐
    一論述，併此敘明。
據上論結，本件原告之訴為無理由，爰依行政訴訟法第98條第1
項前段，判決如主文。
中    華    民    國    98    年     4    月    22    日
                    臺北高等行政法院第二庭
                              審判長法  官  徐  瑞  晃
                                    法  官  蕭  惠  芳
                                    法  官  陳  金  圍
上為正本係照原本作成。
如不服本判決，應於送達後20日內，向本院提出上訴狀並表明上
訴理由，如於本判決宣示後送達前提起上訴者，應於判決送達後
20日內補提上訴理由書（須按他造人數附繕本）。
中    華    民    國    98    年     4    月    22    日
                                    書記官  陳  可  欣


司法院資訊處製作；財團法人民間司法改革基金會備份。
